臺灣新竹地方法院刑事判決　　　　　　　　99年度訴字第71號
公　訴　人　臺灣新竹地方法院檢察署檢察官
被　　　告　江啟暉
選任辯護人　黃冠程律師
　　　　　　許隨譯律師
被　　　告　賴榮坤
選任辯護人　羅美鈴律師
　　　　　　李宗益律師
被　　　告　賴芳令
選任辯護人　黃敬唐律師
上列被告等因違反毒品危害防制條例案件，經檢察官提起公訴（
97年度偵字第8582號、98年度偵字第1375號），本院判決如下：
    主  文
江啟暉共同製造第二級毒品，未遂，累犯，處有期徒刑肆年陸月
。扣案如附表編號1至33、35至40所示之物品，均沒收。
賴榮坤共同製造第二級毒品，未遂，累犯，處有期徒刑年陸月
。扣案如附表編號1至33、35至40所示之物品，均沒收。
賴芳令幫助共同製造第二級毒品，未遂，累犯，處有期徒刑貳年
。扣案之帳冊壹本，沒收之。
    事  實
一、江啟暉前因違反毒品危害防制條例案件，經台灣基隆地方法
    院以95年度訴字第894號刑事判決分別判處有期徒刑7月、3
    月，應執行有期徒刑9月確定，並經台灣高等法院以96年度
    上訴字第1079號刑事判決駁回上訴確定，嗣經台灣基隆地方
    法院以96年度聲減字第421號裁定分別減為有期徒刑3月又15
    日、1月又15日，應執行有期徒刑5月確定，於民國96年7月3
    1日易科罰金執行完畢。賴榮坤前因違反商標法案件，經台
    灣桃園地方法院以95年度壢簡字第181號刑事簡易判決判處
    有期徒刑6月確定，嗣經台灣桃園地方法院以96年度聲減字
    第1162號裁定減為有期徒刑3月確定，於96年9月27日易科罰
    金執行完畢。賴芳令前因犯施用第一、二級毒品案件，分別
    經最高法院以94年度台上字第886號刑事判決、臺灣高等法
    院以93年度上訴字第2929號刑事判決判處有期徒刑10月、4
    月確定，嗣經臺灣桃園地方法院以96年度聲減字第9796號裁
    定分別減為有期徒刑5月、2月，應執行有期徒刑6月確定；
    又於95年間，因違反毒品危害防制條例案件，經臺灣桃園地
    方法院以95年度訴字第1912號刑事判決判處有期徒刑11月確
    定，亦經同法院以96年度聲減字第9796號裁定減為有期徒刑
    5月又15日確定，上開有期徒刑6月、5月又15日，接續執行
    後於96年4月13日縮短刑期假釋出監，96年11月18日假釋期
    滿未經撤銷，以已執行完畢論。
二、緣江啟暉於97年間因案遭通緝，經濟狀況不佳，自網路上尋
    得相關製造第二級毒品甲基安非他命之資訊，並與具有製毒
    常識之賴榮坤互相討論後，江啟暉、賴榮坤均明知甲基安非
    他命係毒品危害防制條例第2條第2項第2款所列管之第二級
    毒品，不得製造，竟共同基於製造第二級毒品甲基安非他命
    之犯意聯絡，於97年8月15日，由江啟暉委託不知情之友人
    林馨妤，以每月新台幣（下同）11,000元之代價，出面向不
    知情之吳祖敏承租位於新竹縣竹北市○○○街9號3樓之6套
    房（下稱3樓之6套房），原供作江啟暉、及當時尚不知情之
    江啟暉之配偶賴芳令、江啟暉之不知情之女性友人黃秀玫及
    其子共同居住之處，賴榮坤則承租新竹縣竹北市○○○街9
    號6樓之3套房。嗣因賴芳令、黃秀玫屢生爭執，江啟暉遂另
    行承租新竹縣竹北市○○○街9號8樓之2套房供賴芳令居住
    ，及新竹縣竹北市○○○街9號11樓之1套房供黃秀玫及其子
    共同居住。江啟暉、賴榮坤並謀議以3樓之6套房作為製造甲
    基安非他命之場所，由江啟暉於97年10月間，向真實姓名、
    年籍不詳之成年人，購入俗稱「大料」之製毒原料，並提供
    鹼、甲苯、硫酸、丙酮、鎂粉等如附表編號7至10、13至15
    所示之化學藥劑及鍋爐、漏斗、量杯、冷卻器、攪拌器、濾
    紙、濾網等如附表編號17至33、35至40所示之製毒器具，賴
    榮坤則於97年11月底、12月初，以「吳水旺」之名義，前後
    3次向陳鴻年所經營位於台北市○○路43號之第一化工原料
    股份有限公司，以每瓶3,500元之代價購買氫碘酸及每瓶60
    元之代價購買鹽酸暨以每瓶40元之代價購買小蘇打等如附表
    編號11、12、16所示之化學原料，上開物品均放置在3樓之6
    套房內，由江啟暉在上址將購得之原料即支氣管藥錠打成粉
    狀，然後加水利用攪拌器攪拌均勻至水變粉紅色，再抽取攪
    拌好的水倒入桶內（為抽取藥水內之麻黃素成分），然後再
    加入鹼、甲苯攪拌後，將浮在水面上之甲苯撈起來，加入鹽
    酸，晾乾後形成粉狀，再將晾乾後之粉狀物品加入紅燐粉、
    氫碘酸，放入鍋爐加熱36小時，溫度控制100度左右，加熱
    完成後再重複加入鹼、甲苯攪拌後，將浮在水面上的甲苯撈
    起來，再加入鹽酸，晾乾之後成粉狀，再加入水讓它結晶成
    安非他命成品，於過程中江啟暉若遭遇問題時則以門號0000
    000000號之行動電話（申請人：劉興龍）撥打賴榮坤所使用
    之門號0000000000號行動電話（申請人：許新進）要求賴榮
    坤在電話中予以指導，而共同著手製造第二級毒品甲基安非
    他命。賴芳令明知甲基安非他命係毒品危害防制條例第2條
    第2項第2款所列管之第二級毒品，不得製造，竟基於幫助製
    造第二級毒品之犯意，在帳冊內記載江啟暉製毒所需之資金
    明細，及在江啟暉製造毒品過程中幫忙看管溫度之控制。惟
    尚未及於完成純化結晶階段，即為警於97年12月10日晚上7
    時許，在新竹縣竹北市○○○街9號6樓之3，查獲江啟暉，
    並扣得筆記本1本、新竹縣竹北市○○○街13號8樓之2、11
    樓之1、新竹縣竹北市○○○街9號6樓之3、3樓之6房屋鑰匙
    各1串等物，江啟暉並於同日晚上7時40分許，帶同警方至3
    樓之6套房，扣得如附表編號1至40所示之物；迨於同日晚上
    8時許，在新竹縣竹北市○○○街9號8樓之2，查獲賴芳令，
    並扣得注射針筒21支、第一級毒品海洛因2包（驗餘後合計
    淨重0.4174公克）、第二級毒品安非他命2包（合計毛重1.7
    公克）、吸食器1組、帳冊1本、現金215萬元及行動電話2支
    （含門號0000000000、0000000000號SIM卡各1張）等物，致
    未能達成製造完成之結果而未遂，始查悉上情。
三、案經高雄市政府警察局移送及新竹縣政府警察局竹北分局報
    請台灣新竹地方法院檢察署檢察官偵查起訴。
    理  由
壹、程序部分：
    按被告以外之人於審判外之言詞或書面陳述，除法律有規定
    者外，不得作為證據，刑事訴訟法第159條固定有明文，惟
    被告以外之人於審判外之陳述，雖不符同法第159條之1至之
    4規定，而經當事人於審判程序同意作為證據，法院審酌該
    言詞陳述或書面陳述作成時之情況，認為適當者，亦得為證
    據。又當事人、代理人或辯護人於法院調查證據時，知有第
    159條第1項不得為證據之情形，而未於言詞辯論終結前聲明
    異議者，視為有前項之同意，此亦據同法第159條之5規定明
    確。查本案所引用之證據資料（詳後引證據），其中傳聞證
    據部分，縱無刑事訴訟法第159條之1至第159條之4或其他規
    定之傳聞證據例外情形，亦因被告及其辯護人、檢察官或同
    意可作為證據使用，或未聲明異議，依刑事訴訟法第159條
    之5第1項、第2項之規定，本院審酌該證據作成之情況，並
    無不當，故其等於審判外之陳述，自得作為本案之證據。又
    按本案認定事實所引用之文書證據、物證等證據，並無證據
    證明係公務員違背法定程序所取得，亦無刑事訴訟法第159
    條之4之顯有不可信之情況與不得作為證據之情形，本院斟
    酌本案卷內之證據並非非法取得，亦無證明力明顯過低之情
    形，且經本院於審判期日依法進行證據之調查、辯論，被告
    於訴訟上之程序權，已受保障，前揭各該證據，均得採為證
    據，先予敘明。
貳、實體部分：
一、訊據被告江啟暉對於前揭製造第二級毒品甲基安非他命未遂
    之事實，於警詢、偵查中及本院行準備程序、審理時均供承
    不諱（見偵字第8582號卷第12、13、202頁，審訴字第730號
    卷第78頁，訴字第71號卷一第113頁反面、卷二第83頁），
    被告賴榮坤對於上開購買製造第二級毒品甲基安非他命所需
    之化學藥品氫碘酸、鹽酸、小蘇打等物及在被告江啟暉製造
    第二級毒品甲基安非他命之過程中提供相關製毒知識之製造
    第二級毒品甲基安非他命未遂之事實，及被告賴芳令對於有
    紀錄被告江啟暉製造毒品之資金明細，並在製毒過程中看管
    溫度之控制等幫助製造第二級毒品未遂之事實，於本院審理
    時為認罪之表示（見訴字第71號卷二第93頁），並經證人即
    3 樓之6套房之所有權人吳祖敏、證人即第一化工原料股份
    有限公司負責人陳鴻年於警詢中證述綦詳（見偵字第1375號
    卷第219至220、229至231頁），復有高雄市政府警察局刑事
    警察大隊製作之偵查報告、第一化工原料股份有限公司之廠
    商基本資料、被告江啟暉使用之門號0000000000、00000000
    00號，及被告賴榮坤使用之門號0000000000、0000000000號
    行動電話通訊監察譯文、台灣高雄地方法院97年度聲監字第
    1952、2103、2198號，聲監續字第2312、2511號通訊監察書
    、現場照片、本院97年度聲搜字第667號搜索票、高雄市政
    府警察局刑警大隊搜索扣押筆錄、扣押物品目錄表、同意搜
    索書、新竹縣政府警察局竹北轄江啟暉涉毒品危害防制條例
    案相關資料、房屋租賃契約書、房租收付款明細表、證人吳
    祖敏指認被告江啟暉之口卡片、證人陳鴻年指認被告賴榮坤
    之新竹縣警察局指認犯罪嫌疑人紀錄表及扣案物照片等存卷
    可查（見他字第2566號卷第7、8、33、40至124頁，偵字第8
    582號卷第43至49、57至63、74至77、82至105、244至276頁
    ，偵字第1375號卷第221至223、228、232、245至252頁，訴
    字第71號卷一第68至95、134至144頁）。另有如附表編號1
    至6所示之物扣案可資佐憑，其中扣案之如附表編號2所示之
    鍋爐內殘渣1袋（即送驗編號B1）及編號6所示之安非他命半
    成品1桶（即送驗編號F1），經送鑑定後，均含有第二級毒
    品甲基安非他命成分，此有內政部警政署刑事警察局98年1
    月17日刑鑑字第0970191222號鑑定書1份附卷可稽（見偵字
    第1375號卷第233、234頁），及被告江啟暉所有，供本件製
    造第二級毒品未遂犯行所用如附表編號7至33、35至40所示
    之物，暨被告賴芳令所有，用以紀錄本案被告江啟暉製造第
    二級毒品之相關資金明細之帳冊1本扣案為據。被告江啟暉
    、賴榮坤、賴芳令等3人之自白應與事實相符，足堪作為對
    其等不利之認定。
二、次按毒品危害防制條例之立法目的，乃為規範麻醉藥品及影
    響精神物質，以防止其流用、濫用，因之於第2條明定該條
    例所稱毒品，係指具有成癮性、濫用性及對社會危害性之麻
    醉藥品與其製品及影響精神物質與其製品。含有該等藥品、
    物質成分者，倘非可供施用，因無成癮性、濫用性及對社會
    危害性可言，即非該條例所列管之毒品。從而所製造之毒品
    ，若因製造程序未完成，尚未可供施用，仍非屬毒品危害防
    制條例所指之毒品，其製造之行為應僅該當於該條例之製造
    毒品未遂罪，最高法院98年度台上字第336號、99年度台上
    字第958號裁判意旨供參。查甲基安非他命合成過程之設計
    因人而異，從原料之選擇到器具之使用、藥品之添加均因方
    法之不同而有差別，目前國內查獲甲基安非他命毒品地下製
    造工廠多採毒品先趨原料甲麻黃或麻黃作為反應起始物
    ，反應過程大多以鹵化、氫化及純化三階段製造，或以紅磷
    / 碘化法二階段生成甲基安非他命；或以苯乙酸為原料，反
    應生成苯丙酮中間產物，再加入甲醯胺等試劑反應生成甲基
    安非他命；國外對於毒品地下工廠之製造行為見解需同時具
    備「設備」、「化學品」、「知識」等3種要件，而國內對
    於認定是否為第二級毒品或第四級毒品製造行為的標準及構
    成要件並無統一定論，一般為達吸食之目的，必須經過純化
    結晶步驟得到較為精純之甲基安非他命結晶後方可吸食，此
    情業據內政部警政署刑事警察局於99年10月26日以刑鑑字第
    0990137113號函覆明確（見訴字第71號卷一第197頁），查
    扣案之如附表編號2所示鍋爐內殘渣1袋，送驗編號B1，經檢
    視為寶特瓶裝之深紅色液體，其下層有沉澱物，編號6所示
    之安非他命半成品1桶，送驗編號F1，經檢視為玻璃瓶裝之
    深紅色液體，鑑定結果雖均檢出第二級毒品甲基安非他命成
    分，惟因其呈液體型態可能尚含有對人體有害之反應試劑，
    於實務上尚未發現直接濫用此階段甲基安非他命之案例一節
    ，有內政部警政署刑事警察局於99年10月26日刑鑑字第0990
    137113號函1紙在卷可證（見訴字第71號卷一第197頁），是
    被告江啟暉、賴榮坤等2人製成之液態甲基安非他命，既尚
    未完成純化階段，形成甲基安非他命晶體達至可供施用之程
    度，是被告等2人製造第二級毒品之行為尚屬未遂等情，堪
    可認定。
三、再按刑法關於正犯、幫助犯之區別，係以其主觀之犯意及客
    觀之犯行為標準，凡以自己犯罪之意思而參與犯罪，無論其
    所參與者是否係犯罪構成要件之行為，皆為正犯。以幫助他
    人犯罪之意思而參與犯罪，其所參與者，茍係犯罪構成要件
    之行為，亦為正犯，以幫助他人犯罪之意思而參與犯罪，所
    參與者又為犯罪構成要件以外之行為，則為幫助犯，最高法
    院97年度台上字第6830號裁判要旨供參，是故，刑法上之幫
    助犯，係對於犯罪與正犯有共同之認識，而以幫助之意思，
    對於正犯資以助力，而未參與實施犯罪之行為者而言，亦即
    如未參與實施犯罪構成要件之行為，而係出於幫助之意思提
    供助力，即屬幫助犯，而非共同正犯（最高法院49年台上字
    第77號、65年台上字第3773號判例亦同此意旨）。查被告江
    啟暉與具有製造甲基安非他命知識之被告賴榮坤討論後，共
    同謀議推由被告江啟暉承租3樓之6套房作為製毒之場所，並
    購買製造第二級毒品甲基安非他命所需之原料、器具及相關
    設備後，實際負責前揭製造甲基安非他命之流程，被告賴榮
    坤負責購買反應過程各階段所需之化學藥品，並指導被告江
    啟暉製毒時應注意之事項，堪認被告江啟暉、賴榮坤就本案
    製造第二級毒品之犯行，有犯意之聯絡及行為之分擔至明。
    又被告賴芳令雖聽從被告江啟暉之指示，在帳冊內記載製造
    甲基安非他命之資金明細，並陪同被告江啟暉至3樓之6套房
    內查看製毒所需溫度之控制及在被告江啟暉洗澡時代為接聽
    被告賴榮坤撥打之電話告以要將加熱的器具先關起來一節，
    除據被告江啟暉、賴芳令供承甚明（見訴字第71號卷二第
    116 頁反面、第117頁），並有通訊監察譯文附卷可考（見
    他字第256 6號卷第95頁）及帳冊1本扣案為據，惟被告賴芳
    令居住3樓之6套房之時間僅1星期，隨即搬到同棟建築物之8
    樓之2，對於本案製造甲基安非他命之細節、原料之來源、
    製毒器具等均無所悉等情，亦據被告江啟暉供述在卷（見訴
    字第71號卷二第116頁），尚難認定被告賴芳令對於本件製
    造第二級毒品犯行與被告江啟暉、賴榮坤有何共同犯意之聯
    絡，是被告賴芳令應係出於幫助之犯意，從事記帳及陪同被
    告江啟暉查看溫度之控制，係參與製造第二級毒品構成要件
    以外之行為，為幫助犯，洵堪認定，起訴書認被告賴芳令係
    本案之共同正犯，已有誤會，此部分業據公訴檢察官於本院
    審理時當庭更正（見訴字第71號卷二第92頁反面），附此敘
    明之。
四、綜核上情，本案事證明確，被告江啟暉、賴榮坤製造第二級
    毒品未遂犯行，被告賴芳令幫助製造第二級毒品未遂犯行，
    均堪以認定，應予依法論科。
五、論罪科刑：
(一)、新舊法比較：
１、按行為後法律有變更者，適用行為時之法律。但行為後之法
    律有利於行為人者，適用最有利於行為人之法律；刑法第2
    條第1項定有明文。又法律變更比較時應就罪刑有關之共犯
    、未遂犯、連續犯、牽連犯、結合犯以及累犯加重、自首減
    輕、暨其他法定加減原因、與加減例等一切情形，綜其全部
    之結果，而為比較，再適用最有利於行為人之法律處斷，最
    高法院24年上字第4634號、27年上字第2615號判例可供參考
    。查被告江啟暉、賴榮坤、賴芳令等3人行為後，毒品危害
    防制條例部分條文修正，業經總統於98年5月20日以華總一
    義字第09800125141號令公布。本次修正條文包括同條例第4
    條、第11條、第11條之1、第17條、第20條及第25條。依中
    央法規標準法第14條規定：「法規特定有施行日期，或以命
    令特定施行日期者，自該特定日起發生效力」，而該條例第
    36條已定有施行日期，故本次修正條文自公布後6個月施行
    。本次修法涉及多項授權法規修正或訂定，須定有一定施行
    日期，以完備相關法令修訂及行政作業程序，而毒品危害防
    制條例第36條已定有施行日期，本次修法自無另訂或修正該
    條文之必要，法務部98年6月8日法檢字第0980802279號函參
    照。而觀諸該條例第25條第3項規定：前二項人員採驗尿液
    實施辦法，由行政院定之。第20條第4項規定：受觀察、勒
    戒或強制戒治處分之人，於觀察、勒戒或強制戒治期滿後，
    由公立就業輔導機構輔導就業等情，此次修法確有待相關機
    關配合，而須有一定施行日期。依上開說明，新修正毒品危
    害防制條例應自公布後6月施行，亦即於98年11月20日施行
    。合先敘明。
２、被告江啟暉、賴榮坤部分：
    修正後毒品危害防制條例第4條第2項規定「製造、運輸、販
    賣第二級毒品者，處無期徒刑或7年以上有期徒刑，得併科
    新臺幣1千萬元以下罰金。」，修正前該條項規定「製造、
    運輸、販賣第二級毒品者，處無期徒刑或7年以上有期徒刑
    ，得併科新臺幣7百萬元以下罰金。」，是該條例第4條第2
    項就製造第二級毒品部分於修正後業經提高併科罰金刑之刑
    度，然就有期徒刑之刑度部分並未有提高之情形；又修正前
    毒品危害防制條例第17條規定「犯第4條第1項至第4項、第5
    條第1項至第4項前段、第6條第1項至第4項、第7條第1項至
    第4項、第8條第1項至第4項、第10條或第11條第1項、第2項
    之罪，供出毒品來源，因而破獲者，得減輕其刑」，修正為
    「犯第4條至第8條、第10條或第11條之罪，供出毒品來源，
    因而查獲其他正犯或共犯者，減輕或免除其刑。犯第4條至
    第8條之罪於偵查及審判中均自白者，減輕其刑。」，比較
    修正前、後之規定，可知依修正前之規定，僅於供出毒品來
    源，並因而破獲者，始可減輕其刑，然依修正後毒品危害防
    制條例第17條第2項之規定，被告如於偵查及審判中均自白
    者，即可減輕其刑，或供出正犯或共犯除原有減輕其刑外，
    甚至可以免除其刑，比較新舊法之結果，就製造第二級毒品
    罪法定本刑之罰金刑部分，修正後併科罰金刑部分固然有提
    高之情形，惟就減輕其刑之規定，依修正後毒品危害防制條
    例第17條規定，被告於偵查及審判中均自白，亦可減輕其刑
    ，是被告江啟暉、賴榮坤等2人製造第二級毒品罪之法定刑
    本身罰金刑部分，修正後之規定固較不利，然其等2人於本
    案犯罪部分有偵查、審判中自白之情形（詳後述），是依修
    正後毒品危害防制條例之規定，對被告江啟暉、賴榮坤等2
    人顯較為有利，是就此部分修正前毒品危害防制條例不得減
    輕其刑之不利程度顯應逾越罰金刑之提高，是修正前毒品危
    害防制條例之規定整體而論較不利，就製造第二級毒品部分
    ，依刑法第2條第1項但書之規定，自應整體適用裁判時即修
    正後毒品危害防制條例處斷。
３、被告賴芳令部分：
    修正後之毒品危害防制條例第4條第2項併科罰金刑之提高、
    同條例第17條增列偵查、審理中均自白得減輕其刑之規定之
    比較，均詳如前述，則本件被告賴芳令因無偵查、審理中均
    自白或供出共犯、正犯因而查獲之情形（詳後述），即無修
    正後毒品危害防制條例第17條之適用，是被告賴芳令適用修
    正前毒品危害防制條例第4條第2項之規定較為有利。
(二)、罪名：
    查甲基安非他命為毒品危害防制條例第2條第2項第2款規定
    之第二級毒品，不得持有及製造，而毒品危害防制條例第4
    條製造第一級至第四級毒品罪之「製造」，係指就原料、原
    素予以加工，使成具有特定功效之成品者而言。查被告江啟
    暉、賴榮坤共同謀議，推由被告江啟暉承租3樓之6套房作為
    製毒之場所，並購買製造第二級毒品甲基安非他命所需之原
    料、器具及相關設備後，實際負責製造第二級毒品甲基安非
    他命之各階段，被告賴榮坤則負責購買反應過程各階段所需
    之化學藥品，並指導被告江啟暉製毒時應注意之事項，惟尚
    未及完成純化結晶程序之甲基安非他命成品即為警查獲，核
    被告江啟暉、賴榮坤等2人所為，均係犯修正後毒品危害防
    制條例第4條第6項、第2項之製造第二級毒品未遂罪；被告
    賴芳令在帳冊內記載製造甲基安非他命之資金明細，並陪同
    被告江啟暉至3樓之6套房內查看製毒所需溫度之控制及在被
    告江啟暉洗澡時代為接聽被告賴榮坤撥打之電話告以要將加
    熱的器具先關起來等情，並無實際參與製毒等構成要件行為
    ，亦無證據證明被告賴芳令係以共同犯罪之意思參與犯罪，
    核其所為，係犯刑法第30條第1項、修正前毒品危害防制條
    例第4條第6項、第2項之幫助製造第二級毒品未遂罪。
(三)、毋庸變更起訴法條：
    被告江啟暉、賴榮坤等2人，均係犯製造第二級毒品未遂罪
    ，已如前述，公訴意旨認其等2人均係犯製造第二級毒品罪
    ，容有誤會，惟此僅係行為態樣之不同，毋庸變更起訴法條
    （司法院（73）廳刑一字第603號法律座談會結論參照）；
    又被告賴芳令係犯幫助製造第二級毒品未遂罪，起訴書認被
    告賴芳令所為係製造第二級毒品罪之共同正犯，尚有未恰，
    此部分已據公訴檢察官於蒞庭時當庭更正（見訴字第71號卷
    二第92頁反面），均併予說明之。
(四)、共同正犯：
    被告江啟暉、賴榮坤等2人，就前揭製造第二級毒品未遂犯
    行，有犯意之聯絡及行為之分擔，皆為共同正犯。
(五)、接續犯：
    按數行為於密切接近之時地實施，侵害同一之法益，各行為
    之獨立性極為薄弱，依一般社會健全觀念，以視為數個舉動
    之接續施行，合為包括之一行為予以評價，較為合理，屬接
    續犯。查被告江啟暉、賴榮坤等2人自97年8月間起至為警查
    獲時止，密切製造第二級毒品未遂之犯行，及被告賴芳令自
    97年10月間起至為警查獲時止，密切幫助製造第二級毒品未
    遂之犯行，均於密接之時空接續為之，屬單純一罪之接續犯
    。
(六)、累犯：
    被告江啟暉、賴榮坤、賴芳令等3人，分別有事實欄一、所
    載之刑案執行完畢之紀錄等情，有其等3人之臺灣高等法院
    被告前案紀錄表及臺灣新竹地方法院檢察署刑案資料查註紀
    錄表各乙份在卷為憑，其等3人受徒刑之執行完畢後，5年以
    內均故意再犯本件有期徒刑以上之罪，均為累犯，除就法定
    本刑無期徒刑不得加重外，其餘就有期徒刑、罰金刑部分，
    應各依刑法第47條第1項之規定加重其刑。
(七)、毒品危害防制條例第17條第2項之減刑事由：
１、按98年5月20日修正公布之毒品危害防制條例第17條第2項關
    於「犯第4條至第8條之罪於偵查及審判中均自白者，減輕其
    刑」之規定，旨在獎勵犯罪人之悛悔，同時使偵查或審判機
    關易於發現真實，以利毒品查緝，俾收防制毒品危害之效；
    故不論該被告之自白，係出於自動或被動、簡單或詳細、一
    次或多次，並其自白後有無翻異，苟其於偵查及審判中均有
    自白，即應依法減輕其刑。又刑法上所稱之自白，係指行為
    人對其被訴之犯罪事實為任意性之供認而言（最高法院98年
    度台上字第6928號判決意旨可資參照）。查被告江啟暉就本
    件製造第二級毒品未遂犯行，均曾於偵查及審判中自白犯罪
    ，有各該筆錄在卷為憑，應依修正後毒品危害防制條例第17
    條第2項之規定減輕其刑；又被告賴榮坤於警詢、偵查中均
    未到案，即無從就其所涉罪嫌表示意見，而被告賴榮坤於本
    院審理時已就本件製造第二級毒品未遂犯行自白犯罪，此有
    本院審判筆錄在卷供參（見訴字第71號卷二第83、93頁），
    考量修正後毒品危害防制條例第17條第2項減輕其刑規定之
    立法目的，係為獎勵犯罪人之悛悔，自不應因偵查機關未予
    其自白犯罪之機會，而致無法獲邀減輕其刑之不利益歸諸於
    被告，是本院認被告賴榮坤所為製造第二級毒品未遂犯行，
    亦有修正後毒品危害防制條例第17條第2項減輕其刑規定之
    適用。
２、至被告賴芳令雖於本院審理時自白幫助製造第二級毒品未遂
    犯行，惟其於警詢、偵查中均否認犯罪，尚不得依修正後毒
    品危害防制條例第17條第2項之規定減輕其刑，併予說明之
    。
(八)、未遂犯：
    被告江啟暉、賴榮坤等2人製成第二級毒品甲基安非他命半
    成品「液態甲基安非他命」，而尚未及完成最後階段純化結
    晶程序之甲基安非他命成品，即為警查獲，其等2人已著手
    於製造第二級毒品犯罪行為之實施，而未至純化結晶可供吸
    食之甲基安非他命成品之結果，為未遂犯，均應依刑法第25
    條第2項之規定遞減輕其刑。
(九)、幫助犯：
    被告賴芳令係幫助他人犯製造第二級毒品未遂罪，惡性均較
    正犯為輕，爰依刑法第30條第2項之規定減輕其刑；又被告
    賴芳令係製造未遂之幫助犯，依法遞減輕其刑。被告等3人
    前述刑之加重減輕，就法定本刑為有期徒刑、罰金刑部分先
    加後減之。
(十)、量刑：
１、被告賴芳令之辯護人雖為被告賴芳令之利益，就其所涉幫助
    製造第二級毒品未遂犯行，請求本院適用刑法第59條之規定
    酌減其刑等語。查被告賴芳令自88年間起，即因施用毒品犯
    行屢經觀察勒戒、強制戒治、甚或判處刑責執行完畢，此有
    台灣高等法院被告前案紀錄表供參，應知毒品對於人體健康
    之危害至鉅，竟未力阻被告江啟暉、賴榮坤製造毒品之惡行
    ，猶施以助力，尚難認被告賴芳令所為本案犯行有何足以引
    起一般人同情而堪憫恕情形，本院認被告賴芳令就其所犯幫
    助製造第二級毒品未遂犯行，不宜適用刑法第59條酌減其刑
    之規定。
２、爰審酌被告江啟暉、賴榮坤正值壯年，不思正途，為圖不法
    利益，竟共同謀議製造第二級毒品甲基安非他命，且隱身在
    市區之集合式住宅大樓內從事製毒工作，已對該棟大樓住戶
    之居家安全迭生影響，觀其製成之液態甲基安非他命半成品
    （送鑑編號B1、F1），數量非微，驗餘後毛重逾7,500公克
    ，並具相當之純度，倘若製造完成成品大量流入市面，對於
    國人身心健康及社會治安危害甚鉅，猶不宜輕縱，被告賴芳
    令為被告江啟暉之配偶，未思及勸阻江啟暉之偏差行為，反
    從事紀錄製毒資金明細等施以助力之行為，實值非難，並兼
    衡被告江啟暉在過程中負責找尋地點、購買原料、器具、設
    備，並實際從事製毒行為，在本案居於主要地位，被告賴榮
    坤購買部分化學藥品並提供製毒知識，參與程度較淺，及被
    告江啟暉於為警查獲後迄本院審理時，均能坦承犯行，態度
    良好，被告賴榮坤、賴芳令於本院審理時終能自白犯罪，頗
    具悔意等一切情狀，分別量處如主文所示之刑。
３、又被告賴芳令之辯護人於審理時請求本院給予被告賴芳令緩
    刑之機會等語。惟按凡在判決前已經受有期徒刑以上刑之宣
    告確定者，即不合於緩刑條件，至於前之宣告刑已否執行，
    以及被告犯罪時間之前或之後，在所不問，因而前已受有期
    徒刑之宣告，即不得於後案宣告緩刑，最高法院54年台非第
    148號判例意旨可資參照。查被告賴芳令於本案判決前，已
    因施用第一、二級毒品犯行，經本院以98年度審訴字第233
    號刑事宣示判決筆錄分別判處有期徒刑1年、4月，應執行有
    期徒刑1年2月確定，此有上開刑事宣示判決筆錄、台灣高等
    法院被告前案紀錄表等供參，揆諸前揭判例要旨，要與宣告
    緩刑之要件不合，辯護人上開所請，殊嫌無據，即難憑採。
(十一)、沒收：
１、扣案如附表編號2、6所示之液態物雖均含有甲基安非他命成
    分，惟揆諸前揭最高法院判決意旨，可認並非毒品危害防制
    條例所列管之毒品，即無從依毒品危害防制條例第18條第1
    項前段之規定諭知沒收銷燬，而應依毒品危害防制條例第19
    第1項前段規定宣告沒收；又扣案如附表編號1、3至5、7至3
    3、35至40所示之物，均係被告江啟暉或賴榮坤所購買，供
    本件製造第二級毒品甲基安非他命所用之物，業據被告江啟
    暉、賴榮坤供述明確，依共犯責任共同原則，均應依毒品危
    害防制條例第19條第1項前段之規定，於被告江啟暉、賴榮
    坤所受宣告之主文項下諭知沒收。再幫助犯僅係對於犯罪構
    成要件以外行為為加工，並無共同犯罪之意思，自不適用責
    任共同原則，對於正犯所有供犯罪所用之物或犯罪所得之物
    ，亦為沒收之諭知，附此敘明之（最高法院91年度台上字第
    5583號判決要旨參照）。
２、扣案之帳冊1本，係被告賴芳令所有，用以記載本案製造第
    二級毒品資金之細目，業據被告賴芳令坦承無訛，堪認係供
    本案幫助製造第二級毒品未遂犯行所用之物，併依毒品危害
    防制條例第19條第1項前段之規定宣告沒收。
３、至扣案如附表編號34所示之針孔監視器1組，雖係被告江啟
    暉所有，惟尚難認與本案製造第二級毒品犯行有關；另扣案
    之215萬元固係被告賴芳令所有，惟被告賴芳令供述：上開
    金錢係伊與朋友要合夥開店用的，與本案製毒無關等語，被
    告江啟暉亦供述：伊訂購製毒設備、原料的費用是向朋友借
    的等語（見訴字第71號卷二第116頁），並佐以上開款項係
    在被告賴芳令居住之新竹縣竹北市○○○街9號8樓之2套房
    內查獲，非製毒所在之3樓之6套房內扣得，此觀卷附搜索扣
    押筆錄自明（見偵字第8582號卷第74至77頁），及被告江啟
    暉斯時尚與另一女性友人即案外人黃秀玫同居並育有1子，
    此情業據被告江啟暉、賴芳令供承甚明（見訴字第71號卷二
    第114頁反面、第115、117頁），是被告江啟暉與被告賴芳
    令之感情已生齟齬，被告江啟暉自無可能將製毒所需或所得
    之資金任由被告賴芳令保管，徒增被告賴芳令要求支配金錢
    之風險，而阻礙其製毒行為之遂行，是尚無證據足認該等款
    項215萬元，係被告等3人所有，供本案製造第二級毒品或幫
    助製造第二級毒品犯行所用或所得之物；又扣案之行動電話
    2支（含門號0000000000、0000000000號SIM卡各1張），被
    告江啟暉雖曾使用門號0000000000號之行動電話與被告賴榮
    坤聯繫本案製毒相關事宜，惟尚無證據證明該支行動電話係
    被告江啟暉所有，且其附隨之門號0000000000號SIM卡申請
    人係案外人劉興龍，此有通聯調閱查詢單1紙在卷存查（見
    訴字第71號卷二第137頁），另門號0000000000號行動電話1
    支（含SIM卡1張），復查無其他證據係被告等3人所有，供
    本案製造第二級毒品或幫助製造第二級毒品犯行所用之物，
    均不另為沒收之諭知。再門號0000000000號行動電話1支（
    含SIM卡1張），雖係供被告賴榮坤為本案製造第二級毒品犯
    行所用之物，惟上開門號之申請人係案外人許新進，此有遠
    傳電信股份有限公司檢送之通聯調閱查詢單1紙在卷可稽（
    見訴字第71號卷二第58頁），且未據扣案，亦無證據證明上
    開行動電話（含SIM卡），係被告賴榮坤所有，爰不予宣告
    沒收，均併予說明。
４、末查，被告江啟暉為警查獲時，警員在新竹縣竹北市○○○
    街9號6樓之3房屋內，尚扣得筆記簿1本、新竹縣竹北市○○
    ○街13號8樓之2、11樓之1、新竹縣竹北市○○○街9號6樓
    之3、3樓之6房屋鑰匙各1串，此有搜索扣押筆錄1份在卷為
    憑（見偵字第8582號卷第46至49頁），惟該等扣案物係附隨
    於被告江啟暉施用毒品犯行而另案移送，此有警員黃朝裕製
    作之職務報告附卷可考（見訴字第71號卷二第60頁），並經
    本院調閱台灣新竹地方法院檢察署97年度偵字第2380號偵查
    卷宗核閱屬實，是就上開物品，本院無從置喙，爰不另為沒
    收之諭知。又被告賴芳令為警查獲時另扣得注射針筒21支、
    第一級毒品海洛因2包（驗餘後合計淨重0.4174公克）、第
    二級毒品安非他命2包（合計毛重1.7公克）及吸食器1組等
    物，已於被告賴芳令另案施用毒品犯行案件中宣告沒收，有
    本院98年度審訴字第233號刑事宣示判決筆錄1份存卷可查（
    見訴字第71號卷一第66頁），且與本案幫助製造第二級毒品
    未遂犯行無涉，均不另為沒收之諭知，附此敘明之。
據上論斷，應依刑事訴訟法第299條第1項前段，修正前毒品危害
防制條例第4條第6項、第2項，修正後毒品危害防制條例第4條第
6項、第2項、第17條第2項，毒品危害防制條例第19條第1項前段
，刑法第2條第1項、第11條、第28條、第30條、第25條第2項、
第47條第1項，判決如主文。
本案經檢察官陳建文到庭執行職務。
中    華    民    國   100    年    4     月    15    日
                  刑事第六庭審判長法  官  馮俊郎
                                  法  官  林建鼎
                                  法  官  蔡欣怡
如不服本判決應於收受判決後十日內向本院提出上訴書狀，並應
敘述具體理由；其未敘述上訴理由者，應於上訴期間屆滿後二十
日內向本院補提理由書（均須按他造當事人之人數附繕本，切勿
逕送上級法院）。
以上正本證明與原本無異。
中    華    民    國   100    年    4     月    15    日
                                  書記官  曾柏方
附錄本案論罪科刑法條全文：
修正後毒品危害防制條例第4條第2項、第6項
製造、運輸、販賣第二級毒品者，處無期徒刑或七年以上有期徒
刑，得併科新臺幣一千萬元以下罰金。
前五項之未遂犯罰之。
修正前毒品危害防制條例第4條第2項、第6項
製造、運輸、販賣第二級毒品者，處無期徒刑或七年以上有期徒
刑，得併科新臺幣七百萬元以下罰金。
前五項之未遂犯罰之。
附表：新竹縣竹北市○○○街9號3樓之6查扣之物
 ┌─┬─────┬────┬────────────────┐
 │編│物品名稱  │數量    │備註                            │
 │號│          │        │                                │
 ├─┼─────┼────┼────────────────┤
 │1 │萃取麻黃素│15.5桶  │鑑定編號：A1至A16               │
 │  │藥水      │        │鑑定結果：                      │
 │  │          │        │(1)編號A1至A4、A6至A9及A12至A15：│
 │  │          │        │  經檢視均為塑膠桶裝之粉紅色液體│
 │  │          │        │  ，其下層有沉澱物，合併取樣鑑定│
 │  │          │        │  （其中編號A1至A4、A6至A9、A12 │
 │  │          │        │  、A13之酸鹼值均約6-7 、編號A14│
 │  │          │        │  、A15之酸鹼值均約4-5）：驗前總│
 │  │          │        │  毛重266,135公克（包裝塑膠桶總 │
 │  │          │        │  重約16,980公克），共取174.92公│
 │  │          │        │  克鑑定用罄，總餘248,980.08公克│
 │  │          │        │  ，均檢出四級毒品：毒品先驅原料│
 │  │          │        │  「麻黃」（Ephedrine）成分， │
 │  │          │        │  抽測編號A1測得麻黃純度約1%，│
 │  │          │        │  依據抽測純度值，推估編號A1至A4│
 │  │          │        │  、A6至A9、A12至A15均含麻黃之│
 │  │          │        │  驗前總純質淨重約2,491.55公克。│
 │  │          │        │(2)編號A5、A10、A11、A16：       │
 │  │          │        │  經檢視均為塑膠桶裝之白色液體，│
 │  │          │        │  其下層有沉澱物，合併取樣鑑定  │
 │  │          │        │  （酸鹼值均約4-5）：驗前總毛重 │
 │  │          │        │  82,040公克（包裝塑膠桶總重約5,│
 │  │          │        │  660公克），共取54.40公克鑑定用│
 │  │          │        │  罄，總餘76,325.60公克，均檢出 │
 │  │          │        │  微量四級毒品：毒品先驅原料「麻│
 │  │          │        │  黃」（Ephedrine）成分。     │
 │  │          │        │                                │
 ├─┼─────┼────┼────────────────┤
 │2 │鍋爐內殘渣│1袋     │鑑定編號B1                      │
 │  │          │        │鑑定結果：經檢視為保特瓶裝之深紅│
 │  │          │        │色液體，其下層有沉澱物，合併取樣│
 │  │          │        │鑑定（酸鹼值〈1），驗前毛重134.3│
 │  │          │        │7公克（包裝塑膠瓶重26.59公克），│
 │  │          │        │，取10公克鑑定用罄，餘97.78公克 │
 │  │          │        │，檢出二級毒品「甲基安非他命」（│
 │  │          │        │Methamphetamine）成分。         │
 ├─┼─────┼────┼────────────────┤
 │3 │過瀘漏斗內│1袋     │鑑定編號C1、C2                  │
 │  │殘渣      │        │鑑定結果：                      │
 │  │          │        │(1)編號C1：經檢視為保特瓶裝（白色│
 │  │          │        │  蓋）之白色液體，其下層有沉澱物│
 │  │          │        │  ，合併取樣鑑定（酸鹼值5-6）， │
 │  │          │        │  驗前毛重332.48公克（包裝塑膠瓶│
 │  │          │        │  重26.59公克），取10公克鑑定用 │
 │  │          │        │  罄，餘295.89公克，檢出微量四級│
 │  │          │        │  毒品：毒品先驅原料「麻黃」（│
 │  │          │        │  Ephedrine）成分。             │
 │  │          │        │(2)編號C2：經檢視為保特瓶裝（藍色│
 │  │          │        │  蓋）之分層液體，其上層為透明液│
 │  │          │        │  體，其下層為褐色液體，合併取樣│
 │  │          │        │  鑑定，驗前毛重144.32公克（包裝│
 │  │          │        │  塑膠瓶重26.31公克），取10公克 │
 │  │          │        │  鑑定用罄，餘108.01公克，檢出微│
 │  │          │        │  量四級毒品：毒品先驅原料「麻黃│
 │  │          │        │  」（Ephedrine）成分。       │
 ├─┼─────┼────┼────────────────┤
 │4 │疑似安非他│1包     │鑑定編號：D1、D2                │
 │  │命        │        │鑑定結果：經檢視均為塑膠袋裝之白│
 │  │          │        │色粉末，驗前總毛重609.05公克（包│
 │  │          │        │裝塑膠袋總重約8.88公克），共取4.│
 │  │          │        │31公克鑑定用罄，總餘595.86公克，│
 │  │          │        │均檢出四級毒品：毒品先驅原料「甲│
 │  │          │        │基麻黃鹼」（Methylephedrine）成 │
 │  │          │        │分，抽測編號D1測得甲基麻黃鹼純度│
 │  │          │        │約98%，依據抽測純度值，推估編號 │
 │  │          │        │D1、D2均含甲基麻黃之驗前總純質│
 │  │          │        │淨重約588.16公克。              │
 ├─┼─────┼────┼────────────────┤
 │5 │安非他命半│2包     │鑑定編號：E1、E2                │
 │  │成品      │        │鑑定結果：經檢視均為塑膠袋裝之白│
 │  │          │        │色粉末，驗前總毛重1,961.11公克（│
 │  │          │        │包裝塑膠袋總重約13.94公克），共 │
 │  │          │        │取4.46公克鑑定用罄，總餘1,942.71│
 │  │          │        │公克，均檢出四級毒品：毒品先驅原│
 │  │          │        │料「麻黃」（Ephedrine）成分， │
 │  │          │        │抽測編號E1測得麻黃純度約96%， │
 │  │          │        │依據抽測純度值，推估編號E1、E2均│
 │  │          │        │含麻黃之驗前總純質淨重約1,869.│
 │  │          │        │28公克。                        │
 ├─┼─────┼────┼────────────────┤
 │6 │安非他命半│1桶     │鑑定編號：F1                    │
 │  │成品      │        │鑑定結果：經檢視為玻璃瓶裝之深紅│
 │  │          │        │色液體（酸鹼值〈1），驗前毛重9,2│
 │  │          │        │59公克（包裝玻璃瓶重1,662.20公克│
 │  │          │        │），取16.11公克鑑定用罄，餘7,580│
 │  │          │        │.69公克，檢出二級毒品「甲基安非 │
 │  │          │        │他命」（Methamphetamine）成分， │
 │  │          │        │純度約7%，驗前純質淨重約531.77公│
 │  │          │        │克。                            │
 │  │          │        │另上開物品原以塑膠瓶盛裝，於送鑑│
 │  │          │        │時塑膠瓶底部溶破而漏出，鑑定單位│
 │  │          │        │改以玻璃瓶裝剩餘之液體，並編號G │
 │  │          │        │，鑑定結果：經檢視為為淺褐色黏稠│
 │  │          │        │液體（酸鹼值〈1），因屬強酸物質 │
 │  │          │        │，為安全顧慮，不予秤重。        │
 ├─┼─────┼────┼────────────────┤
 │7 │鹼        │1桶     │                                │
 ├─┼─────┼────┼────────────────┤
 │8 │甲苯      │9桶（大 │                                │
 │  │          │桶裝）  │                                │
 ├─┼─────┼────┼────────────────┤
 │9 │甲苯      │13桶（空│                                │
 │  │          │桶）    │                                │
 ├─┼─────┼────┼────────────────┤
 │10│甲苯      │7桶（小 │                                │
 │  │          │桶裝）  │                                │
 ├─┼─────┼────┼────────────────┤
 │11│氫碘酸    │2箱（40 │                                │
 │  │          │瓶）    │                                │
 ├─┼─────┼────┼────────────────┤
 │12│鹽酸      │14瓶    │                                │
 ├─┼─────┼────┼────────────────┤
 │13│硫酸空瓶  │20個    │                                │
 ├─┼─────┼────┼────────────────┤
 │14│丙酮      │5瓶     │                                │
 ├─┼─────┼────┼────────────────┤
 │15│鎂粉      │4瓶     │                                │
 ├─┼─────┼────┼────────────────┤
 │16│小蘇打粉  │1瓶     │                                │
 ├─┼─────┼────┼────────────────┤
 │17│鍋爐      │1組     │                                │
 ├─┼─────┼────┼────────────────┤
 │18│過濾漏斗  │1組     │                                │
 ├─┼─────┼────┼────────────────┤
 │19│漏斗      │2個     │                                │
 ├─┼─────┼────┼────────────────┤
 │20│量杯      │3個     │                                │
 ├─┼─────┼────┼────────────────┤
 │21│三角量杯  │2個     │                                │
 │  │（含漏斗）│        │                                │
 ├─┼─────┼────┼────────────────┤
 │22│冷卻器    │1台     │                                │
 ├─┼─────┼────┼────────────────┤
 │23│攪拌器    │2台     │                                │
 ├─┼─────┼────┼────────────────┤
 │24│抽水馬達  │4台     │                                │
 ├─┼─────┼────┼────────────────┤
 │25│磅秤      │1台     │                                │
 ├─┼─────┼────┼────────────────┤
 │26│電暖爐    │1台     │                                │
 ├─┼─────┼────┼────────────────┤
 │27│大水桶    │8個     │                                │
 ├─┼─────┼────┼────────────────┤
 │28│杓子      │1個     │                                │
 ├─┼─────┼────┼────────────────┤
 │29│濾紙      │4盒     │                                │
 ├─┼─────┼────┼────────────────┤
 │30│空夾鏈袋  │3組     │                                │
 ├─┼─────┼────┼────────────────┤
 │31│裝半成品盤│3個     │                                │
 │  │子        │        │                                │
 ├─┼─────┼────┼────────────────┤
 │32│濾網      │4個     │                                │
 ├─┼─────┼────┼────────────────┤
 │33│鍋爐固定架│1個     │                                │
 ├─┼─────┼────┼────────────────┤
 │34│針孔監視器│1組     │                                │
 ├─┼─────┼────┼────────────────┤
 │35│萃取麻黃素│1箱     │                                │
 │  │殘渣      │        │                                │
 ├─┼─────┼────┼────────────────┤
 │36│鍋爐控溫器│1台     │                                │
 ├─┼─────┼────┼────────────────┤
 │37│手動抽水器│1支     │                                │
 ├─┼─────┼────┼────────────────┤
 │38│HI化學藥瓶│10瓶    │                                │
 │  │空瓶      │        │                                │
 ├─┼─────┼────┼────────────────┤
 │39│電鑽      │3支     │                                │
 ├─┼─────┼────┼────────────────┤
 │40│電磁爐    │1台     │                                │
 └─┴─────┴────┴────────────────┘